【裁判字號】    97,交聲,837
【裁判日期】    970630
【裁判案由】    聲明異議
【裁判全文】
臺灣高雄地方法院交通事件裁定         97年度交聲字第837號
原處分機關  交通部公路總局高雄區監理所
異  議  人  甲○○
上列受處分人因違反道路交通管理處罰條例案件，不服交通部公
路總局高雄區監理所於中華民國97年4 月23日所為之處分（原處
分案號：高監自裁字第裁80–NO0000000 號），聲明異議，本院
裁定如下：
    主  文
原處分關於吊扣駕駛執照十二個月之處分撤銷。
上開撤銷部分不罰。
    理  由
一、原處分機關係以：異議人即受處分人甲○○於民國97年4 月
    22 日 晚上9 時40分許，酒後駕駛車牌號碼EU–3715號自小
    客車，行經高雄縣鳳山市○○路時，為警攔查，經警員施測
    呼氣中酒精濃度超過法定標準（0.4-0.55MG/L），由高雄縣
    政府警察局交通警察隊製單舉發，異議人於應到案日期前到
    案聽候裁決，是於97年4 月23日，依道路交通管理處罰條例
    第35條第1 項第1 款規定，裁處罰鍰新臺幣（下同）34,500
    元，並吊扣其職業大客車駕駛執照12個月及施以道安講習在
    案。
二、異議意旨略以：異議人酒後駕駛上開自小客車，於前揭時、
    地，為警攔查，經警員施測呼氣中酒精濃度超過法定標準（
    0.4-0.55MG/L），而為警依法舉發，並經原處分機關裁處罰
    鍰34,500元，吊扣駕駛執照（職業大客車）12個月。異議人
    當下即繳納罰鍰，惟原處分機關卻還要吊扣異議人賴以維生
    之職業大客車駕照，將對家庭經濟產生重大之影響，是不服
    原處分機關關於吊扣職業大客車駕駛執照之處分，爰依法聲
    明異議等語。
三、按汽車駕駛人，駕駛汽車經測試檢定有酒精濃度超過規定標
    準之情形者，處15,000元以上60,000元以下罰鍰，並當場移
    置保管其車輛及吊扣其駕駛執照1 年，道路交通管理處罰條
    例第35條第1 項第1 款定有明文。而所謂酒精濃度超過規定
    之標準者，依道路交通安全規則第114 條第2 款之規定，係
    指汽車駕駛人飲用酒類或其他類似物後其吐氣所含酒精濃度
    超過每公升0.25毫克或血液中酒精濃度超過0.05% 以上者。
    次按，汽車駕駛人，因違反本條例及道路交通安全規則之規
    定，受吊銷駕駛執照處分時，吊銷其持有各級車類之駕駛執
    照，道路交通管理處罰條例第68條定有明文。此規定係於94
    年12月14日修正公布，並於95年3 月1 日施行，而修正前之
    道路交通管理處罰條例第68條則係規定「汽車駕駛人，因違
    反本條例及道路交通安全規則之規定，受吊扣或吊銷駕駛執
    照處分時，吊扣或吊銷其持有各級車類之駕駛執照」，觀其
    修法意旨，係以「原條文將違規駕駛人所持有之各級車類駕
    駛執照一併吊扣或吊銷，失之過酷，影響人民工作及生活甚
    鉅」為由，而刪除吊扣駕駛人駕駛執照時，應吊扣駕駛人持
    有各級車類駕駛執照之規定，是依現行道路交通管理處罰條
    例，已無得吊扣駕駛人所持有他級駕駛執照之依據存在。綜
    上，若駕駛自小客車而有上開情況，除處罰，從而，於為吊
    扣駕駛人駕駛執照之處分時，自僅得吊扣駕駛人違規時所駕
    駛該級車類之駕駛執照，以限制其繼續駕駛該級車類行駛道
    路之權利。
四、經查：
(一)、異議人於97年4 月22日晚上9 時40分許，酒後駕駛車牌號碼
    EU-3715 號自小客車，行經高雄縣鳳山市○○路時，為警攔
    查，並施測呼氣中酒精濃度達0.54mg∕l ，已超過法定標準
    ，而有違反道路交通管理處罰條例第35條第1 項第1 款之行
    為，業據異議人所自承，並有上開舉發通知單、酒精濃度測
    定值、裁決書各1 份附卷可稽，異議人上開酒後駕駛小客車
    之違規事實，已堪認定。
(二)、又汽車駕駛人取得高一級車類之駕駛資格者，應換發駕駛執
    照，並准其駕駛較低級車類之車輛，而已領有大貨車駕駛執
    照者，得駕駛小型車、輕型機器腳踏車，道路交通安全規則
    第61條第1 項第2 款定有明文。本件異議人係於74年11月18
    日於臺中區監理所考領普通小型車駕駛執照，78年8 月3 日
    考領職業小型車駕駛執照，95年5 月1 日於高雄區監理理所
    考領職業大客車駕駛執照之事實，有交通部公路總局高雄區
    監理所97年5 月14日高監駕字第0970021564號函所附職業汽
    車駕駛執照登記書在卷足憑。顯見異議人確實因領有較高級
    之職業大客車駕駛執照，且經換發為該等駕駛執照後，其他
    較低級等車類即不再核發駕駛執照，而直接允許其得駕駛其
    小型車、輕型機器腳踏車甚明。揆諸前開說明，異議人雖有
    酒後駕駛自小客車之違規行為，然其既因領有較高級之職業
    大客車駕駛執照而無自小客車之駕駛執照可供吊扣，即無從
    執行該部分之處分，尚不得據此即任意擴張解釋，將其各級
    車類之駕駛執照一併吊扣，此為當然之理。原處分機關以異
    議人有上開違規行為，逕行裁處吊扣異議人之職業大客車駕
    駛執照，已難謂係適法之處分。
(三)、再者，上開處置方式，雖可能產生無照駕駛之駕駛人，反而
    較有照駕駛之駕駛人得受有毋須吊扣駕駛執照處罰利益之疑
    慮，然行政行為，採取之方法所造成之損害不得與欲達成目
    的之利益顯失均衡，為行政程序法第7 條第3 款所明定，若
    於上開情形下吊扣駕駛人各級車類之駕駛執照，雖可達成完
    全杜絕駕駛人繼續酒醉駕車之目的，惟亦同時造成剝奪駕駛
    人駕駛他級車類之結果，甚而使職業駕駛人之生計遭受影響
    ，此所造成之損害，與欲達成目的之利益顯失均衡，蓋立法
    之意旨既然僅在禁止異議人在吊扣期間內不得駕駛自小客車
    ，則監理機關設法使異議人之職業大客車駕照不得駕駛自小
    客車（如在異議人職業大客車駕照上註記某段期間內不得駕
    駛小客車等），原處分機關逕行吊扣異議人職業大客車駕照
    ，此部分處分應已違反行政程序法第6 條、第7 條所揭示之
    平等原則及比例原則。是原處分以異議人現行駕駛執照之管
    理採1 人1 照（汽車駕駛執照或機車駕駛執照）原則，異議
    人違規時係駕駛汽車，而吊扣其職業大客車駕駛執照，顯已
    逾越道路交通管理處罰條例第68條之修正沿革及規範意旨。
五、綜上所述，原處分機關未審酌新修正之法律規定，逕對異議
    人裁處吊扣駕駛執照12個月之處分，於法不合，異議人此部
    分異議為有理由，應由本院將此部分之處分撤銷，又因異議
    人並無自用小客車駕駛執照可供吊扣，爰就此部分另為不罰
    之諭知。至於裁處異議人34,500元罰鍰及施以道安講習部分
    ，並無違誤，未違反比例原則，且未在異議範圍（罰鍰部分
    異議人業已自行繳清），附此敘明。
六、據上論斷，依道路交通案件處理辦法第20條，裁定如主文。
中    華    民    國    97    年    6     月    30    日
                  交通法庭    法  官  李殷君
以上正本證明與原本無異。
如不服本裁定應於送達後5日內向本院提出抗告狀。
中    華    民    國    97    年    7     月    2     日
                              書記官  陳昱良


司法院資訊處製作；財團法人民間司法改革基金會備份。
